【裁判字號】    94,訴更,5
【裁判日期】    950313
【裁判案由】    債務人異議之訴
【裁判全文】
臺灣彰化地方法院民事判決  94 年度訴更字第5號
原      告  丙○○
訴訟代理人  乙○○○
被      告  甲○○
訴訟代理人  朱浩萍律師
上列當事人間請求債務人異議之訴事件，經台灣高等法院台中分
院發回更審，本院於民國九十五年二月二十七日言詞辯論終結，
判決如下：
    主      文
本院九十四年度執字第五四九八號強制執行程序，就執行名義即
本院九十三年促字第一二０五七號支付命令部分，超過新台幣貳
拾柒萬柒仟肆佰貳拾柒元及自民國九十三年七月十六日起至清償
日止，按年息百分之五計算之利息部分，所為的強制執行程序不
得執行；就執行名義即本院九十三年促字第一二０五八號支付命
令部分，超過新台幣陸萬肆仟參佰拾伍元及自民國九十三年七月
二十七日起至清償日止，按年息百分之五計算利息部分，所為的
強制執行程序不得執行；就執行名義即本院九十四年訴字第九九
號和解筆錄部分，超過新台幣肆拾伍萬伍仟柒佰肆拾肆元及自民
國九十四年五月十三日起至清償日止，按年息百分之五計算利息
部分，所為的強制執行程序不得執行。
原告其餘之訴駁回。
訴訟費用由被告負擔百分之八十，餘由原告負擔。
    事實及理由
壹、原告起訴主張：
  一、被告之前提出鈞院九十三年度票字第一一一八號裁定【本
      票金額新台幣（下同）五十七萬元】、九十三年度促字第
      一二○五七號支付命令（本金三十一萬五千元）、九十三
      年度促字第一二○五八支付命令（本金十萬元）及九十四
      年度訴字第九十九號和解筆錄（金額五十四萬五千八百元
      ），合計債權額為一百五十三萬零八百元及遲延利息之數
      執行名義（詳附表一所示），對原告坐落彰化縣伸港鄉○
      ○段三七六地號土地之「公同共有權利」實施查封拍賣，
      並經鈞院九十四年度執字第五四九八號執行在案。惟關於
      該強制執行事件所執行之四個執行名義中，九十三年度票
      字第一一一八號裁定所含面額為十七萬元、二十萬元及二
      十萬元，共五十七萬元之本票，因當初原告開立之金額共
      計五十一萬五千元之六張支票（即九十三年度促字第一二
      ０五七號內之ＳＢ0000000號、ＴＢ000000
      0號、ＳＢ0000000號三張支票、九十四年度訴字
      第九十九號案件內之ＨＭ0000000號、ＨＭ000
      0000號二張支票、九十三年促字第一二０五八號案件
      內之ＦＡ0000000號一張支票）跳票後，始另行開
      立上開本票予被告，本票之金額之所以開立五十七萬元，
      係因另外之五萬五千元是算給被告之利息。至於利息係多
      退少補，並非固定為五萬五千元。惟被告當時說要拿本票
      去向別人把支票換回來，但被告事後並未將原告原本開立
      支票返還原告，反持上開支票對原告提出訴訟。故該本票
      係因換票始交付給被告，無借貸關係。原告在九十四年度
      訴字第九十九號案件和解時，因為不懂法律，故沒有主張
      和解筆錄金額包括上開本票裁定內所含之本票。
  二、又原告已另外償還三十一萬五千元（即被告有簽收收據之
      十萬、四萬及五萬，另外六萬五千元，係開立一張支票，
      票號為彰化縣和美鎮農會ＨＭ0000000號及現金六
      萬元）之本金，當初還錢時，五萬元是償還九十三年促字
      第一二○五七號一筆，四萬元是償還九十三年促字第一二
      ○五八號一筆，十萬元是償還九十四年訴字第九十九號和
      解筆錄那一筆。此部分可以對照日期即明。故僅剩餘六十
      四萬五千八百元尚未清償。原告還現金六萬元部分，原告
      沒有證據等語，並聲明：鈞院九十四年度執字第五四九八
      號清償債務強制執行事件，就超過本金六十四萬五千八百
      元及該部分法定遲延利息之強制執行程序不得執行。
貳、被告則以：
    一、本件之執行名義有四件，合計債權額為一百五十三萬零
        八百元，除被告有簽收據之十萬、四萬、五萬總計十九
        萬元外，其餘部分被告否認曾收到原告任何清償款項。
        原告雖主張曾以ＨＭ0000000號支票，金額為六
        萬五千元之支票為清償，但業經和美鎮農會函覆鈞院Ｈ
        Ｍ0000000號之支票係轉入訴外人丁○○帳戶，
        丁○○非被告，亦與被告素不相識，該筆款項自與被告
        無關；另原告主張有還被告現金六萬元，此部份原告亦
        自認無證據，綜上，則原告主張清償金額超過十九萬元
        部分均非實在。
    二、鈞院九十三年度票字第一一一八號裁定本票三張，合計
        共五十七萬元，被告確實有給付金錢予原告，但當時沒
        有人在場。原告原本係開立支票，惟支票退票後原告始
        再開立系爭本票予被告。退票之支票被告都已經還給原
        告。按支票為絕對之有價證券，其權利之行使，與支票
        之占有，有不可分割之關係，故支票上債務人為清償時
        ，依票據法第一百三十八條準用同法 (舊)第九十七條
        之規定，執票人自須交出支票（四十四年年臺上字第一
        二一六號判例），今上開執行名義之票據正本均在被告
        處，原告何來清償？又鈞院九十三年票字第一一一八號
        本票裁定日期係九十三年六月三十日，若上開本票裁定
        內之五十七萬元本票係為清償原告所指之六張支票，則
        何以在九十四年度訴字第九十九號案件，九十四年三月
        九日和解時，原告為何不主張和解筆錄金額包括上開本
        票裁定內所含之本票，反而全額和解。且原告主張之六
        張支票之金額與五十七萬元之本票不符。
    三、被告否認當初還十九萬時有指定要還那一筆，且被告亦
        否認原告還的是本金，依照民法規定，是先抵充利息，
        再抵充本金等語。並聲明：請求駁回原告之訴。
參、兩造不爭執的事項
  一、被告曾對原告取得本院九十三年度票字第一一一八號裁定
      （本票金額五十七萬元）、九十三年度促字第一二○五七
      號支付命令（本金三十一萬五千元）、九十三年度促字第
      一二○五八支付命令（本金十萬元）及九十四年度訴字第
      九十九號和解筆錄（金額五十四萬五千八百元），合計債
      權額為一百五十三萬零八百元及遲延利息之四筆執行名義
      。並持上開四筆執行名義，對原告就坐落彰化縣伸港鄉○
      ○段三七六地號土地之「公同共有權利」實施查封拍賣，
      並經本院九十四年度執字第五四九八號強制執行案件執行
      在案。
  二、原告曾經償還被告十九萬元。
  三、本院九十三年度票字第一一一八號裁定，金額合計五十七
      萬元之本票三張，係原告原本開立之支票退票後，再開立
      給被告之本票。
肆、兩造之爭點
  一、兩造當初就系爭五十七萬元之本票三張換票時，被告有無
      將支票返還原告？
  二、原告有無另外償還被告十二萬五千元？
  三、原告所償還之十九萬元有無指定清償那筆債務？
  四、原告所償還之十九萬元應先抵充本金或利息？
  五、原告究竟尚欠多少金額？
伍、得心證的理由
  一、原告主張本院九十三年度票字第一一一八號裁定，金額合
      計五十七萬元之本票三張，係原告原本開立之支票退票後
      ，再開立給被告之本票乙節，為被告所不爭執。惟被告辯
      稱原告退票之支票已經返還給原告，且其確實有給付原告
      五十七萬元等語。按當事人主張有利於己之事實者，就其
      事實有舉證之責任，民事訴訟法第二百七十七條前段定有
      明文。查被告既不否認有換票之事實，惟抗辯和五十七萬
      元之本票交換之支票已經返還予原告，並非和原告主張之
      上開六張支票交換，此乃對被告有利之主張，自應由被告
      負舉證之責。被告雖抗辯原告主張之支票金額及五十七萬
      元不符等語，惟查，原告已說明本票之金額之所以開立五
      十七萬元，係因另外之五萬五千元是算給被告之利息等語
      ，則被告以金額不符為抗辯即屬無據。又被告抗辯其有給
      付原告五十七萬元乙節，固據原告提出存摺影本為證，惟
      查，該存摺影本僅能證明被告在九十二年九月二十五日曾
      經支出六十萬元，並不能證明被告確實有交付五十七萬元
      予原告。又被告抗辯原告何以在九十四年度訴字第九十九
      號案件，九十四年三月九日和解時，為何不主張和解筆錄
      金額包括上開本票裁定內所含之本票，反而全額和解等語
      。原告則主張因原告不懂法律等語。按民事訴訟如係由原
      告主張權利者，應先由原告負舉證之責，若原告先不能舉
      證，以證實自己主張之事實為真實，則被告就其抗辯事實
      即令不能舉證，或其所舉證據尚有疵累，亦應駁回原告之
      請求（最高法院十七年上字第九一七號判例參照）。依照
      上開判例要旨，本件被告就其抗辯原告退票之支票已經返
      還給原告乙節，既須負舉證之責，則原告之主張即令不能
      舉證或有所庛累，被告仍應負舉證之責，惟被告迄今就其
      此部分抗辯並未能舉證以實其說，則被告此部分抗辯即難
      採信，堪認原告之主張為真實。
  二、原告主張有另外以彰化縣和美鎮農會票號ＨＭ00000
      00號，金額為六萬五千元之支票一張及現金六萬元清償
      被告，為被告所否認。原告主張有清償之事實，為對原告
      有利之主張，自應由原告負舉證之責。查原告所開立之票
      號ＨＭ0000000號支票係於九十二年四月二十八日
      轉帳入訴外人丁○○之活期儲蓄存款帳戶內，有彰化縣
      和美鎮農會九十四年十二月二十三日回函可稽。惟被告否
      認認識訴外人丁○○，而訴外人丁○○雖經本院通知到庭
      作證，惟因遷移不明而無法傳喚，原告又未另行舉證訴外
      人丁○○與被告有任何關係，則原告主張有清償六萬五千
      元之部分，尚不足採。至原告主張有以現金清償六萬元之
      部分，則未據原告舉證以實其說，則原告此部分之主張，
      同屬無據。
  三、原告主張當初還錢時，五萬元是償還九十三年促字第一二
      ○五七號一筆，四萬元是償還九十三年促字第一二０五八
      那筆，十萬元是償還九十四年訴字第九十九號和解筆錄那
      一筆等語，為被告所否認，辯稱兩造並未特別指定要清償
      哪一筆。按對於一人負擔數宗債務而其給付之種類相同者
      ，如清償人所提出之給付，不足清償全部債額時，由清償
      人於清償時，指定其應抵充之債務，民法第三百二十一條
      定有明文。故債務人之清償要抵充何筆債務，乃係債務人
      之權利，縱認原告當時清償時未言明要抵充何筆，惟原告
      今既已指定四萬元及五萬元是償還九十三年促字第一二○
      五七號一筆，十萬元是償還九十四年訴字第九十九號和解
      筆錄那一筆，依法尚非無據。
  四、按清償人所提出之給付，應先抵充費用，次充利息，次充
      原本；其依前二條之規定抵充債務者亦同，民法第三百二
      十三條定有明文。原告主張其當初償還時係要先抵充本金
      乙節，為被告所否認。查原告主張當初償還時係要先抵充
      本金，係對原告有利之主張，自應由原告負舉證之責，惟
      原告所提出之三張收據，其上並未載明係供清償本金之用
      ，而原告又未另行舉證以實其說，則原告此部分主張即難
      採信。從而原告償還之十九萬元，依上開規定，自先充利
      息再抵充原本。
  五、查依卷附之三張收據，原告於九十三年七月十五日清償之
      五萬元，用以抵充九十三年促字第一二０五七號支付命令
      之債務，同年七月二十六日清償四萬元，用以抵充九十三
      年促字第一二０五八號支付命令之債務，經先抵充利息再
      抵充本金後，九十三年促字第一二０五七號支付命令剩餘
      可執行之金額為二十七萬七千四百二十七元及自九十三年
      七月十六日起至清償日止按年息百分之五計算之利息。九
      十三年促字第一二０五八號支付命令剩餘可執行之金額為
      六萬四千三百十五元及自九十三年七月二十七日起至清償
      日止按年息百分之五計算之利息。而原告於九十四年五月
      十二日清償十萬元，用以抵充九十四年訴字第九九號和解
      筆錄之債務，經先抵充利息再抵充本金後，九十四年訴字
      第九九號和解筆錄剩餘可執行之金額為四十五萬五千七百
      四十四元及自九十四年五月十三日起至清償日止，按年息
      百分之五計算之利息（均詳如附表二所示）。
  六、按因清償債務而對於債權人負擔新債務者，除當事人另有
      意思表示外，若新債務不履行時，其舊債務仍不消滅，民
      法第三百二十條定有明文。原告主張本院九十三年度票字
      第一一一八號裁定所依據之本票，係因原告原本簽發之支
      票退票後換票而來乙節既可採信，則原告簽發之本票為對
      被告所負擔之新債務，而原告對被告所負之舊的支票債務
      ，在上開本票債務未清償前，舊的支票債務仍不消滅。故
      本院九十三年度票字第一一一八號裁定及ＳＢ00000
      00號、ＴＢ0000000號、ＳＢ0000000號
      、ＨＭ0000000號、ＨＭ0000000號、ＦＡ
      0000000號等六張支票所附之執行名義，原告對被
      告所負之新舊債務均屬存在，被告均得對原告聲請強制執
      行，只是屆時因新舊債務中之任何一個執行名義受清償後
      ，其餘部分即消滅而不得執行，故此屬被告於強制執行程
      序中，要選擇依哪一項執行名義執行之問題，無所謂不得
      強制執行之問題。故原告起訴主張被告就執行名義九十三
      年度票字第一一一八號裁定部分，不得強制執行，尚屬無
      據，應予駁回。
  七、原告主張其已清償十九萬元乙節既屬可採，從而原告依強
      制執行法第十四條規定提起本訴，主張本院九十四年度執
      字第五四九八號強制執行序，就執行名義即本院九十三年
      促字第一二０五七號支付命令部分，超過二十七萬七千四
      百二十七元及自九十三年七月十六日起至清償日止，按年
      息百分之五計算之利息部分，所為的強制執行程序不得執
      行；就執行名義即本院九十三年促字第一二０五八號支付
      命令部分，超過六萬四千三百十五元及自九十三年七月二
      十七日起至清償日止，按年息百分之五計算利息部分，所
      為的強制執行程序不得執行；就執行名義即本院九十四年
      訴字第九九號和解筆錄部分，超過四十五萬五千七百四十
      四元及自九十四年五月十三日起至清償日止，按年息百分
      之五計算利息部分，所為的強制執行程序不得執行，為有
      理由，應予准許。逾此部分之請求為無理由，應予駁回。
陸、訴訟費用負擔之依據：民事訴訟法第七十九條。
中    華    民    國   95    年    3    月    13    日
                  民事第二庭    法  官  詹秀錦
以上正本係照原本作成。
如對本判決上訴，應於判決送達後20日內向本院提出上訴狀。
中    華    民    國    95    年    3     月    13    日
                                書記官  楊筱惠
 附表一
┌───────┬────┬─────────────┬─────┐
│ 執行名義名稱 │成立日期│        所包含之票據      │利息起算日│
│              │        │                          │          │
├───────┼────┼─────────────┼─────┤
│93年促字第1205│        │支票SB0000000，120,000元│          │
│7 號支付命令  │        │  ，發票日0000000。       │ 92/10/01 │
│              │        │支票TB0000000，80000元，│          │
│              │        │  發票日920927。          │          │
│              │93/6/29 │支票SB0000000，115000元 │          │
│              │        │  發票日920930。          │          │
│              │        │                          │          │
│              │        │                          │          │
│              │        │                          │          │
│              │        │                          │          │
├───────┼────┼─────────────┼─────┤
│93年促字第1205│93/6/29 │支票FA0000000，100000元， │92/9/15   │
│8號支付命令   │        │發票日920915。            │          │
│              │        │                          │          │
├───────┼────┼─────────────┼─────┤
│              │        │本票532934，200,000元， │92/12/10│
│              │        │  到期日921210。          │          │
│93年票字第1118│93/6/30 │本票532935，200000元，  │92/12/20│
│號本票裁定    │        │  到期日921220。          │          │
│              │        │本票532933，170000元    │92/11/25│
│              │        │  到期日921125。          │          │
│              │        │                          │          │
├───────┼────┼─────────────┼─────┤
│              │        │支票HM0000000，50000元，│          │
│ 94年訴字第99 │ 94/3/9 │  發票日0000000。         │          │
│ 號和解筆錄   │        │支票AB0000000，228500元 │          │
│              │        │  ，發票日921115。        │93/12/31  │
│              │        │支票HM0000000，50000元, │          │
│              │        │  發票日920618。          │          │
│              │        │支票BM0000000，217300元 │          │
│              │        │  ，發票日921120。        │          │
└───────┴────┴─────────────┴─────┘
附表二
┌───────┬────┬─────┬─────┬───────────┐
│  執行名義    │ 可扣   │ 扣抵利息 │ 扣抵本金 │    剩餘金額          │
│              │ 金額   │          │          │                      │
│              │        │          │          │                      │
├───────┼────┼─────┼─────┼───────────┤
│              │93/7/15 │ 92/10/01~│ 37,573元 │277,427元及自93/7/16日│
│93年促字12057 │還五萬元│ 93/7/15  │          │起至清償日止按年息百分│
│號支付命令    │        │          │          │之五計算之利息        │
│              │        │12,427元  │          │                      │
│ 315,000元    │        │          │          │                      │
│              │        │          │          │                      │
├───────┼────┼─────┼─────┼───────────┤
│93年促字12058 │93/7/26 │92/9/15~  │35,685元  │64,315元及自93/7/27日 │
│號支付命令    │還四萬元│93/7/26   │          │起至清償日止按年息百分│
│100,000元     │        │          │          │之五計算之利息        │
│              │        │ 4,315元  │          │                      │
├───────┼────┼─────┼─────┼───────────┤
│              │94/5/12 │ 93/12/31 │90,056元  │455,744元及自94/5/13日│
│ 94年訴字第99 │還十萬元│～94/5/12 │          │起至清償日止按年息百分│
│ 號和解筆錄   │        │          │          │之五計算之利息        │
│              │        │  9,944元 │          │                      │
│  545,800元   │        │          │          │                      │
└───────┴────┴─────┴─────┴───────────┘


司法院資訊處製作；財團法人民間司法改革基金會備份。
